【裁判字號】    87,自,1068
【裁判日期】    900416
【裁判案由】    重利等
【裁判全文】
臺灣臺北地方法院刑事判決                        八十七年度自字第一六八號
     自  訴  人  丙○○
    即反訴被告
    自訴代理人  陳良律師
    被      告  乙○○
    即 反 訴人
    選任辯護人  陳鄭權
                姜俐玲
右列被告因重利等案件，經自訴人提起自訴及被告提起反訴，本院判決如左：
    主  文
乙○○被訴常業重利部分無罪。
乙○○被訴使公務員登載不實、違反稅捐稽徵法部分均自訴不受理。
丙○○無罪。
    理  由
壹、自訴部分：
一、無罪部分：
（一）自訴意旨略以：自訴人為中華廣播股份有限公司（下稱中華廣播公司）已故董
      事長黃英之長女，黃英曾於民國七十年間向先聲廣播電台有限公司負責人即被
      告乙○○借貸，及至八十五年十一月底黃英去世後被告所提出之主張債權計有
      經台灣桃園地方法院公證之借款合約書新台幣（下同）三百萬元及八十二年七
      月間黃英以座落台北縣三重埔段長泰小段一五四之二九建地連同其上建物即三
      重市○○街一巷十五號磚造兩層樓房乙棟設定抵押權所擔保之「最高抵押金額
      」一千九百萬元，合計所主張本金最高金額應為二千二百萬元，前項債權其中
      三百萬元之一筆，終以公證書為執行名義，查封中華廣播公司廣播機具至拍賣
      程序時，雖其請求權已逾十五年之期間，仍已受現金如數之清償，至於最高抵
      押金額一千九百萬元之一筆，除其已依法請求拍賣扣押物以追償債權外，又據
      被告以同一債權計算之本息所持有共六十張總數逾四千多萬元之支票，於鈞院
      簡易庭要求給付票款，其因心虛，不敢以單純之一訴主張債權，乃以四個案號
      起訴，且自訴人於繼承之初，因對黃英財務狀況不明就裡，對其所提出之票據
      信以為真而與之訂立契約，認諾債務，嗣經長時間之查核對帳，發現三百萬之
      一筆，自八十年二月五日起至八十一年一月二十五日止，已清償本息為三千一
      百九十二萬，此外加前開執行所得，應屬不當得利之三百萬元，實際已經受清
      償之本息高達三千四百九十二萬元在一年期間膨脹近十二倍，至於一千九百萬
      元之一筆，自八十二年七月二十日起至八十五年十二月二十六日止，已清償之
      本息則竟也高達一億五千八百零九萬九千四百五十二元，即三年六個月膨脹幾
      為九倍，被告就其債權金額之存在，主張係經一再之換票而成，退步言，依鈞
      院調取被告所得稅核定通知書申報黃英所支付之利息推算本金，就其利息部分
      之計算，其換算利率亦高達百分之二百，顯見被告有犯常業重利之罪嫌等語。
（二）按犯罪事實應依證據認定之，無證據不得推定其犯罪事實，又不能證明被告犯
      罪應諭知無罪之判決，刑事訴訟法第一百五十四條、第三百零一條第一項分別
      訂有明文。次按事實之認定，應憑證據，如未能發現相當之證據，或證據不足
      以證明，自不能以推測或擬制之方法，而為裁判之基礎（最高法院四十年臺上
      字第八六號判例參照）。再告訴人（自訴人亦同）本以使被告受刑事訴追為目
      的，故其陳述是否與事實相符，自應調查其他證據，以資審認，苟其所為攻擊
      之詞，尚有瑕疵，則此瑕疵未予究明之前，即不能遽採為斷罪之基礎（最高法
      院六十九年臺上字第一五三一號判例參照）。按認定犯罪之事實，所憑之證據
      ，雖不以直接證據為限，間接證據亦包括在內；然而無論間接或直接證據，其
      為訴訟上之證明，需於通常一般之人均不致有所懷疑，而得確信其為真實之程
      度者，始得據為有罪之認定，倘其證明尚未達到此一程度，而有合理之懷疑存
      在，無從使事實審法院得為有罪之確信時，即應由法院諭知被告無罪之判決（
      最高法院七十六年度台上字第四九八六判例參照）。
（三）自訴意旨認被告乙○○涉有常業重利犯嫌，係以自訴人之父黃英生前向被告所
      借貸金額只有三百萬元（有公證書為證）及一千九百萬元二筆（已設有抵押權
      ），共計二千二百萬元，但由自訴人取得資料顯示已償付予被告之本息遠達一
      億九千零一萬九千四百五十二元，若扣除被告所提之借款證明相較，仍尚缺少
      七千六百八十萬六千九百五十二元，倘被告無法提出清算，則自係利息收入，
      則不失為重利，並提出台灣桃園地方法院公證書影本乙件、抵押權證書影本乙
      件、票據支付明細表二件、台北國際商業銀行城中分行八十九年八月十五月日
      檢送之黃英所簽發支票正反面影本共六冊為其認定之依據。
（四）訊據被告乙○○堅決否認犯有常業重利之犯行，辯稱：伊與黃英之間自八十年
      間起迄八十五年十一月底黃英死亡之前，即有頻繁之金錢借貸往來，在八十年
      七月起至八十三年六月底，黃英向伊累計借款有案可查已達一億五百九十五萬
      五千一百六十四元，而八十三年至八十五年期間多次匯款已無法一一列舉，單
      就八十五年九月五日至同年十二月二十七日四個月內，伊尚且匯款黃英七百二
      十一萬一千七百八十四元，且皆由伊先匯款予黃英後，再由黃英以開立支票方
      式做清償辦法，故伊所持有之支票皆為借款予黃英後所取得，且伊收取之利息
      為月息百分之一點七，此乃一般民間利率，並無重利可言，故伊並無重利等語
      。
（五）按刑法重利罪之成立，必行為人利用被害人出現經濟危機時，與之訂定不合理
      之契約，獲取財產上的利益，這個經濟危機是指：急迫、輕率、無經驗；然重
      利罪的核心問題，係何謂「與原本顯不相當之重利」，比較的基礎大約有三個
      （一）銀行的放款利率，超過銀行一般放款的利率，就為重利；（二）民法不
      保護的利率，民法第二百零五條：「約定利率，超過週年百分之二十者，債權
      人對超過部份之利息，無請求權」；（三）超過民間一般的借貸利率。一般言
      之，銀行的放款利率在資金市場中，為最低之利率，因此，金融機構的放款利
      率，不能作為重利的對照參考；而超過週年百分之二十的利率，債權人只是對
      於超過規定的利息沒有請求權，為典型的自然債務；而民法所要求的秩序，與
      刑法所希望建立的秩序，不完全相同，也就是刑法所建立的秩序，是必然不能
      放棄的秩序；另民間通常的借貸利率，大約是月息二分，年利率已然超出百分
      之二十，顯見超出週年百分之二十的利率，並未逾越一般經濟活動之分際。故
      重利罪的參考指標，是民間的借貸利率，而且是較高的借貸利率，民間的借貸
      利率較銀行為高，這是人人都可以接受的，因民間借款的手續簡便，幾乎沒有
      任何擔保或擔保不足，出借人必須承受較高的風險；一般民間通常的借貸利率
      ，大約是月息二分，這是指信用良好的借款人，若是與出借人沒有往來的借款
      人，由於出借人要承擔更高的風險，所以利率還會比通常一般民間借貸之月息
      二分再高，可能是月息三分，一般借款人對此較高之利息，都能體會並加以隱
      忍。然而並非超出月息三分，重利罪就一定成立，月息三分僅為一參考的標準
      ，至於要超出月息三分到何種程度以上，方能評價為重利，尚必須參酌當地經
      濟活動的情況而論；大都市經濟交易遠較鄉村地區活絡，都市人謀生或就業機
      會比較多，清償能力較高，對於高利率的評價與忍受程度自然與鄉村人不同。
（六）經查：
      １、本件自訴人之父黃英借款之行為並無客觀上「急迫」、「輕率」、「無經
          驗」之情事：
          黃英生前為中華廣播公司以及財團法人中國平信徒傳道會（下稱傳道會，
          即經營基督教書院）之董事長，渠與被告乙○○相識多年，因資金週轉需
          要自七十年間起至八十五年十一月底即陸續向被告借貸，無任何「輕率」
          、「無經驗」可言；第查證人丁○○證稱：黃英與被告借貸的方式是用電
          匯的方式，有時候票到期，才會以票換票的方式，且因為黃英與被告是老
          朋友，而且被告的利息都是維持和以前一樣，所以黃英才常向被告借錢等
          語（見本院九十年一月三十一日訊問筆錄），證人甲○○即台北基督書院
          會計亦證稱：「（問：被告有無匯錢給你們知道否？）（答：黃英開的票
          ，是被告拿錢匯進去兌現，然後我們再開票子給被告，利息我們用月息百
          分之一點七給她，開一張本金的票及利息票六張，這是六個月到期）」、
          「（問：黃英死後，被告仍有匯款二次是否知道何人指示？（答：那時黃
          英出國去，我不知道他死了，我就和高雄丁○○及被告聯絡，因黃英出國
          期間，黃英開予被告的票子到期，我就請示丁○○要如何處理，丁○○說
          和被告聯絡，是否能把票抽回或讓票過，後來是被告匯錢過來予票過）」
          等語（見八十八年六月二日訊問筆錄）等語，顯見自訴人之父黃英向被告
          借款時，並無任何急迫之情事，被告是基於朋友之誼幫忙，否則黃英不在
          國內，其開之支票將要跳票時，被告斷可不必幫忙，亦足見自訴人之父黃
          英向被告借款，係權衡利弊得失，並無任何「急迫」之情形。
      ２、被告並無取得「與原本顯不相當之重利」：
          按是否取得「與原本顯不相當之重利」，應審酌借貸雙方在同一時期所有
          借貸金額及利息，非以單一筆借款為衡量標準；本件自訴人之父黃英自八
          十年七月起至八十三年六月底，黃英向被告累計借款達一億零五百九十五
          萬五千一百六十四元，此有華南商業銀行匯款單及明細表附卷可稽，八十
          三年底被告往來銀行則改由聯邦商業銀行桃園分行，而八十三年至八十五
          年期間被告匯款資料，聯邦商業銀行桃園分行以八十八年三月十六日（八
          八）聯銀桃字第六九號函載明「本行匯款明細表保存期限一年，貴院函查
          客戶乙○○八十三年至八十五年之匯款明細已無資料可查」，然依據被告
          所提出之資料，單就八十五年九月五日至同年十二月二十七日止四個月內
          ，被告尚且匯款予黃英達七百二十一萬一千七百八十四元，此有聯邦商業
          銀行桃園分行七紙附卷可稽，甚至八十五年十一月二十九日黃英過世時，
          被告猶不知，仍依會計甲○○之請託於十二月間匯款二筆予黃英，此亦有
          匯款單二紙可稽，被告與黃英間之借款僅就現有資料已達一億一千三百十
          六萬六千九百四十八元，其中不包括八十三年七月起至八十五年八月止二
          年多匯款之資料，然依聯邦商業銀行桃園分行八十八年五月二十六日（八
          八）聯銀桃字第一四六號函所附之乙○○帳戶（帳戶：00000000
          000號）交易明細表中其在八十三年七月份至八十五年八月間被告陳雲
          霞之交易往來亦非常頻繁，再黃英在台北國際商業銀行存款明細表，有多
          筆匯款來源不明，但由其明細表得知黃英之貸方項目多為匯款，此有台北
          國際商業銀行所函附之黃英（帳號000000000000號）歷史交
          易明細表附卷可稽，且證人甲○○證稱：「（提示被告庭呈之支票正本七
          張，是否為黃英所開立）（答：這些都是董事長黃英交代我開的）」、「
          （問：是否知道黃英開立支票之用途？）（答：是他以前開立予別人的支
          票到期，就開立一張同額之支票再開六張利息票來換票）」、「（問：開
          的支票帳務是否清償？）（答：我不清楚，我有把開的支票收回）」、「
          （問：黃英生前是否有開票予被告？）（答：都是到期換票，我來做時，
          就已有票到期了，我請示後，就換票‧‧‧）」、「（問：被告有無匯錢
          給你們知道否？）（答：黃英開的票，是被告拿錢匯進去兌現，然後我們
          再開票子給被告，利息我們用月息百分之一點七給她，開一張本金的票，
          及利息六張‧‧‧）」、「（問：有些小額，支付給被告的票據，是何意
          思？（答：小額就是利息，利息是月息百分之一點七）」等語（分別見本
          院八十八年六月二日、八十九年十月三十日訊問筆錄），證人丁○○亦證
          稱：黃英與被告的借貸方式是以電匯方式，有時候票到期，才會以票換票
          的方式，黃英與被告為老朋友，而且被告的利息都是維持和以前一樣，與
          被告借的錢利息是多少，我不清楚，但我確定利息沒有超過二分等語（見
          九十年一月三十一日訊問筆錄），顯見被告與黃英間存有無數次之借貸事
          實，但因時間久遠，部分資料蒐集不易，但以黃英借款後開立支票清償，
          屆期無法兌現又以換票方式延期之方法觀之，確實為借款，足以證明黃英
          開立支票並非無據，顯見被告所收取之利息僅為月息百分之一點七，並無
          與原本顯不相當之重利可言，且自訴人並無法提供直接或間接證據證明被
          告有利用他人急迫、輕率或無經驗等不法情事，僅以被告提示黃英所簽發
          之支票二億多元，而自訴人僅以推定臆測方式指陳被告收受不相當之暴利
          ，實不足採。
      ３、綜上所述，本件自訴人之父黃英借款並無客觀上「急迫」、「輕率」、「
          無經驗」之情事，而被告亦無取得「與原本顯不相當之重利」之情事；被
          告並無自訴人所指訴重利之犯行；從而被告前開所辯之詞，堪以採信；此
          外，本院復查無其他積極證據足資證明被告涉有前開自訴人所指之重利犯
          行；既不能證明被告被訴之犯行，揆諸前開說明，此部分自應諭知被告無
          罪之判決，以昭公允。
二、不受理部分：
（一）按刑事訴訟法第三百十九條第一項規定犯罪之被害人始得提起自訴，而所謂犯
      罪之被害人以因犯罪而直接被害之人為限，最高法院七十五年台上字第七四二
      號判例可資參照。
（二）又刑法第二百十四條之使公務員登載不實罪，係保護國家公文書製作之正確性
      ，雖同時侵害社會法益及個人法益，然自訴人係指訴被告對於自訴人等黃英繼
      承人求償票款之多件訴訟中提出抵押權契約書，主張黃英因向其借款而以不動
      產擔保，設定最高金額一千九百萬之抵押權，然依其所提出該抵押權契約利息
      部分之記載，為「依中央銀行標準利率計算」，但實際黃英與被告間借款利息
      ，其月息為百分之一點七即年利率百分之二十點四，則其所訴縱屬實在，直接
      被害人亦僅係國家社會，自訴人或因上開行為而受有損害，充其量亦僅屬間接
      之被害，此部分即屬不得提起自訴，應為不受理判決之諭知。
（三）又按稅捐稽徵法第四十一條規定：「納稅義務人以詐術或其他不正當方法逃漏
      稅捐者處五年以下有期徒刑、拘役或科或併科新台幣六萬元以下罰金」，其所
      維護國家稅收之真正，所保護的法益為國家法益，自訴人自訴被告所申報利息
      不實，涉嫌逃漏稅捐罪，然自訴人並非犯罪被害人，自不得提起自訴，亦應為
      不受理判決之諭知。
貳、反訴部分：
一、本件反訴意旨略以：反訴人與反訴被告之父黃英生前有多筆借貸關係，然八十五
    年十一月三十日黃英過世後，反訴人在不知情下仍匯款至黃英帳戶，反訴被告明
    知黃英生前積欠反訴人不少債務，且於八十六年六月二十七日簽訂和解書，承諾
    履行債務卻遲未兌付，反訴人念及與黃英之交誼而不願隨意興訟，詎反訴被告變
    本加厲，除否認前揭和解書外，在明知有借貸情形仍恣意提起自訴誣指反訴人涉
    有重利，因認反訴被告涉有刑法第一百六十九條第一項之誣告罪嫌。
二、按刑法第一百六十九條第一項誣告罪之成立，以意圖他人受刑事或懲戒處分，而
    為虛偽之告訴、告發或報告者為要件；所謂虛偽係指明知無此事實故意捏造而言
    ，若告訴人誤認有此事實、以為有此嫌疑，或所告尚非全然無因，只因缺乏積極
    證據證明，致其所訴事實不能證明係屬實在，而在積極方面尚無證據證明其確係
    故意虛構者，仍不能遽以誣告罪相繩，最高法院亦著有四十年台上字第八八號、
    四十三年台上字第二五一號、四十六年台上字第九二七號判例可資參照。訊據反
    訴被告丙○○堅決否認有何誣告犯行，辯稱：八十五年十一月伊之父親黃英去世
    後，伊為其繼承人，反訴人乃對伊及其他共同繼承人提起訴訟，伊為應訴之答辯
    遂依黃英前開銀行帳戶對帳明細之金額計算，發現反訴人涉有長期收取暴利之罪
    刑而提出重利本訴，伊就反訴人之犯行各節，詳陳事實，並以數據舉證以證明伊
    並無誣告之事實等語。
三、經查反訴人與反訴被告之父黃英於八十年間自八十五年十一月底之前，有頻繁之
    金錢借貸往來關係，而反訴人於黃英死亡後，於八十六年六月二十七日與其繼承
    人即反訴被告丙○○簽訂和解契約書，然反訴被告對於黃英所積欠之債務並不非
    常明瞭，故拒絕履行合約，反訴人乙○○則對反訴被告丙○○提起多件票據之民
    事訴訟，而反訴被告根據反訴人所提示票據達二億多元，然並無資料證明反訴人
    借予黃英對等之金額，認為反訴人涉有重利，應屬合理，而尚非全然無因。是揆
    諸前揭判例，反訴被告所為應與刑法第一百六十九條第一項之誣告罪有間。此外
    ，本院復查無其他積極證據，足認反訴被告有何誣告犯行，不能證明反訴被告犯
    罪，依法應為無罪之諭知。
據上論斷，應依刑事訴訟法第三百四十三條、第三百三十四條、第三百零一條第一項
，判決如主文。
中      華      民      國    九十  年      四      月    十六          日
                                      臺灣臺北地方法院刑事第三庭
                                          法  官  陳德民
右正本證明與原本無異。
如不服本判決，應於判決送達後十日內，向本院提出上訴狀。
                                          書記官  楊秋鈴
中      華      民      國    九十  年      四      月    十六          日


司法院資訊處製作；財團法人民間司法改革基金會備份。
